臺北高等行政法院判決　　　　　　　　　　　　　　　九十年度訴字第三五三二號
　　　　　　　　　　　　　　　.
　　原　　　告　吉祥證券股份有限公司
　　　　　　　　（原名：大信綜合證券股份有限公司）
　　代　表　人　甲○○董事長.
　　訴訟代理人　施湘興律師
　　被　　　告　經濟部
　　代　表　人　林義夫部長）.
　　訴訟代理人　丙○○
　　參　加　人　美商‧傑匹摩根大通股份有限公司（J.P. Morgan Chase & Co.）
　　　　　　　　　　　　　 .
　　代　表　人　彼德克斯章包.
　　訴訟代理人　陳詩經律師
　　　　　　　　乙○
右當事人間因服務標章事件，原告不服經濟部中華民國九十年二月二十一日經（九○
）訴字第○九○○六三○三六○○號訴願決定，提起行政訴訟，本院判決如左：
  　主  文
原告之訴駁回。
訴訟費用由原告負擔。
　　事  實
一、事實概要：原告於民國八十七年十二月二十九日以「大信綜合證券公司標章」服
    務標章，指定使用於商標法施行細則第四十九條所定商品及服務分類表第三十六
    類之「財務、金融、投資之評估、分析、諮詢顧問服務」之服務，向被告（原經
    濟部中央標準局，八十八年一月二十六日改制為經濟部智慧財產局）申請註冊，
    經被告准列為審定第一一九六三六號服務標章，嗣參加人（原美商‧大通股份有
    限公司，嗣與美商‧傑匹摩根股份有限公司合併，變更公司名稱為美商‧傑匹摩
    根大通股份有限公司）以該審定服務標章有違商標法第七十七條準用同法第三十
    七條第七、十二款之規定，對之提起異議，經被告審查，於八十九年九月二十六
    日以中台異字第八九○○○八號服務標章異議審定書為異議不成立之處分，參加
    人不服，提起訴願，訴願決定將原處分撤銷，由原處分機關另為適法之處分。原
    告不服，遂提起行政訴訟。本院於九十一年五月十四日開庭行準備程序，經被告
    及參加人陳述意見後，參加人並於同日具狀聲請參加訴訟，本院認有使參加人獨
    立參加訴訟之必要，爰裁定准許參加本件被告之訴訟。
二、兩造聲明：
    (一)原告聲明：請求撤銷訴願決定。訴訟費用由被告負擔。
    (二)被告聲明：如主文所示。
三、兩造之爭點：原告所申請註冊審定第一一九六三六號「大信綜合證券公司標章」
    服務標章（如附圖一），與據以異議之註冊第一七四號「Logo of The Chase
    Manhattan Bank」、第一七五號「大通銀行」、第二六七五一號「Linear Chase
    Octagon」、第五四四八五號「CHASE & L0GO（SOLID）」等服務標章，以及第五
    四八四六六號「CHASE & L0GO（SOLID）」、第五四八四六七號等「CHASE &
    L0G0（LINED）」、第六九四三四一號「LINED OCTAGONAL L0G0（5-bars）」等
    商標圖樣上之圖形（如附圖二），是否構成近似？
    (一)原告主張：
      (1)按「訴願人以外之利害關係人，認為第一項訴願決定，損害其權利或法律上
        之利益者，得向高等行政法院提起撤銷訴訟。」行政訴訟法第四條第三項訂
        有明文。查系爭服務標章圖樣為原告所有，是被告之訴願決定內容與原告具
        有直接之利害關係，且該訴願決定既將有利於原告之處分予以撤銷，顯然業
        已損害原告之權益，據上揭規定，原告自得提起行政訴訟，以資救濟。
      (2)查本件原處分機關據以認定參加人異議不成立之理由，略以如下：「本件審
        定第一一九六三六號『大信綜合證券公司標章』服務標章圖樣係由一內方外
        圓類似中國古錢幣外形為設計主體，而訴願人（美商．傑匹摩根股份有限公
        司）據以異議之註冊第一七四號『Logo of The Chase Manhattan Bank』、
        第一七五號『大通銀行』、第二六七五一號『Linear Chase Octagon』、第
        五四四八五號『Chase & Logo（SOLID）』、第六九四三四一號『Lined
        Octagonal Logo(5-bars)』等商標圖樣之圖形，則由四片梯形塊狀相疊成為
        一八角幾何圖，二者整體予人主要寓目印象，一為圓形造形，一為八角形，
        以具有普通知識經驗之消費者，施以普通之注意，尚非不可區辨。復查關係
        人（即原告）大信綜合證券股份有限公司其以內方外圓之古錢幣設計圖為企
        業識別標誌，其使用該標章於公司信封、簡介、股票、建築物外觀、名片、
        廣告等文件物品上已有多年，且自民國八十六年起分別藉由民視、TVBS、衛
        視、三立、緯來日本台等電視傳播媒體及報章雜誌廣告宣傳，該標章在我國
        市場已廣告行銷多年，所表彰之信譽難謂不為相關事業或消費者所知悉，對
        系爭服務標章亦屬關係人（即原告）用以表彰其所提供服務之客觀事實消費
        者亦應能辨識，凡此有關係人（即原告）檢送之公司簡介報章、公司信封、
        股票、名片、建築物外觀照片、報章雜誌廣告及徵人啟事、廣告費計費通知
        單、估價單、有線電視衛星字幕廣告託播合約書等證據資料影本附卷可稽。
        是兩者於異時異地隔離觀察之際，難謂有使一般消費者對其營業服務之性質
        、來源或提供者發生混淆之虞，應非屬構成近似之標章，自無本件服務標章
        異議審定時商標法第七十七條準用第三十七條第七、十二款之適用。至訴願
        人（美商．傑匹摩根股份有限公司）所指依關係人（即原告）所檢送之證據
        ，並不足證明其已使用系爭標章圖樣達四十年之久一節，按本件就關係人（
        即原告）所檢送之證據實足以證明系爭標章在我國市場已廣告行銷多年，所
        表彰之信譽已為相關事業或消費者所知悉，系爭服務標章係屬關係人（即原
        告）用以表彰其所提供服務之客觀事實消費者亦應能辨識，並不致與據以異
        議標章產生混淆．．．。」等由為據，其處分理由洵屬適當。
      (3)原告除以前述事證敘明意見，復提呈與本件事實相同且業由被告以九十年一
        月八日經（九○）訴字第○九○○六三○○五六○號駁回訴願決定書，以徵
        參加人訴願並無理由，而上開訴願決定書亦載明其理由為：「．．．惟查關
        係人（即原告）大信綜合證券股份有限公司，創立於民國五十年，當時即以
        內方外圓之古錢幣設計圖為企業識別標誌，並使用系爭服務標章於其公司信
        封、簡介、股票、建築物外觀、名片、廣告等文件物品上，迄今近四十年，
        期間關係人（即原告）前身大信證券股份有限公司即以系爭服務標章相同之
        圖樣，於七十七年十二月十四日申准註冊為第三七一三七號「大信公司標章
        」服務標章，且民國八十六年起亦分別藉由民視、TVBS、衛視、三立、緯來
        日本台等電視傳播媒體及報章雜誌廣告宣傳，凡此經原處分機關，依關係人
        （即原告）於系爭服務標章被評定答辯時所檢送之公司簡介、信封、股票、
        公開說明書、名片、報章雜誌廣告、廣告費計費通知單、估價單、有線電視
        衛星字幕廣告託播合約書等客觀證據資料，認定系爭服務標章在我國市場已
        廣告行銷多年，所表彰之信譽難謂不為相關事業或消費者所知悉而達著名之
        程度，核無不合。故而原處分機關衡酌系爭服務標章於八十七年十二月二十
        九日申請註冊之前，關係人（即原告）即已以與系爭服務標章相同之圖形指
        定使用於綜合證券業務服務，與據以評定標章指定使用於銀行存領款、信用
        狀等服務早已併存使用多年，各有不同領域，並分別為消費者所知悉之客觀
        事實，應為消費者所得辨識，亦無不當。‧‧‧客觀上即難謂有使一般消費
        者對其營業服務之性質、來源或提供者發生混淆誤認之虞，自無第七款規定
        之適用。」由之可證系爭服務標章並無商標法第七十七條準用第三十七條第
        七、十二款之適用，至為顯然。
      (4)查被告本件訴願決定無非係以「系爭服務標章圖樣係由一內方外圓類似中國
        古錢幣外形為設計主體之圖形所構成，與據以異議之服務標章及商標圖樣相
        較，兩者皆有以四片墨色之楔形塊彼此相疊，而正中圍成一反白之小方塊形
        ，其整體構圖意匠極相彷彿，於異時異地隔離觀察，易使一般消費者產生混
        淆誤認之虞，尚難謂為非屬構成近似之標章。」等語，為其撤銷原處分之論
        據。惟被告就相同事實前後認定歧異，已有可議，且前述原告系爭服務標章
        在我國市場已廣告行銷多年，所表彰之信譽為相關事業或消費者所知悉而達
        著名之程度等有利事實，乃攸關有無前揭第三十七條第七、十二款適用之判
        斷，被告恝置不論，其遽為撤銷原處分，亦嫌速斷。況系爭服務標章圖樣之
        設計理念，係以中國古錢幣代表金融事業，分割之線條，意象滾動之錢財，
        象徵生生不息，且訴願決定既認『系爭服務標章圖樣係由一內方外圓類似中
        國古錢幣外形為設計主體之圖形所構成』等語，顯見系爭服務標章圖樣，整
        體予人寓目之主要印象，乃一般人所熟悉之中國古錢幣形體，其與梯形塊狀
        幾何八角圖形之據以異議標章圖樣，顯然相異其趣，其加以隔離觀察，何致
        有發生混淆誤認之虞，且圖形外觀上亦有如下極易辨別之相異之處：
        原告之圖形不僅為圓形、內框四方形，有用線條標示、以菱形角度呈現（
          即四角均與底線垂直）如車軸、錢幣滾動之狀態（動態）。
        參加人之圖形是八角幾何形，內框是反白而已，並無標示線條，以正四方
          形角度呈現，（即與底線平形）是屬靜態。且未據被告說明其依據，被告
          訴願決定徒以『兩者皆有以四片墨色之楔形塊彼此相疊，而正中圍成一反
          白之小方塊形，其整體構圖意匠極相彷彿』等語，即率斷構成近似之標章
          ，易使一般消費者產生混淆誤認之虞，據為撤銷原處分之理由，其認事用
          法殊有違誤，應予撤銷。
    (二)被告主張：
      (1)原告主要訴稱，系爭服務標章圖樣，整體予人寓目之主要印象，乃一般人所
        熟悉之中國古錢幣形體，其與梯形塊狀幾何八角圖形之據以異議標章圖樣，
        顯然相異其趣，加以隔離觀察，無致消費者發生混淆誤認之虞，非屬構成近
        似之標章云云。
      (2)惟查，系爭服務標章圖樣與據以異議之標章圖樣相較，二者皆有以四片墨色
        之楔形塊彼此相疊，而正中圍成一反白之小方塊形，就二者之外觀予以審視
        ，其整體構圖意匠極相彷彿，予人之寓目印象如出一轍，於異時異地隔離觀
        察，難謂無使具有普通知識經驗之購買人產生混淆誤認之虞，應屬構成近似
        之標章，殆無疑義。
      (3)至原告主張事實相同之案例業經被告九十年一月八日經（九○）訴字第○九
        ○○六三○○五六○號訴願決定書駁回訴願在案乙節，核其所舉前揭訴願決
        定書所涉者係服務標章評定案，又該被評定服務標章所指定使用之服務與系
        爭服務標章不同，矧兩案所依據之法條，該另案為商標法第七十七條準用第
        三十七條第六款及第七款之規定，本案為商標法第七十七條準用第三十七條
        第七款及第十二款之規定，是兩案審查所引用之規範基礎不同，自不得相提
        並論，執為本件之論據，併予指明。綜上所述，被告所為之訴願決定並無違
        誤。
    (三)參加人主張：
      (1)按商標圖樣相同或近似於他人著名之商標或標章，有致公眾混淆誤認之虞者
        ，不得申請註冊，商標法第三十七條第七款前段定有明文，又商標圖樣相同
        或近似於他人同一或類似商品之註冊商標者，不得申請註冊，亦為同法同條
        第十二款所明定，而服務標章依同法第七十七條之規定，亦準用前開規定，
        而本件原告之系爭標章，依前開規定應不得註冊，相關理由、證據爰逐項陳
        述如後。
      (2)參加人之系爭標章係屬著名標章：
        商標法所稱著名商標或標章，依其施行細則第三十一條第一項規定，指有
          客觀證據足以認定該商標或標章已廣為相關事業或消費者所普遍認知者。
          而依據被告所屬智慧財產局所公布之「商標作業程序」中，針對商標之知
          名度（著名）依下列因素綜合認定之：1.使用該商標商品之銷售量及範圍
          。2.使用該商標商品廣告之數量與質量。3.使用該商標時間是否悠久。4.
          使用該商標商品為消費者接受之程度（特定市場佔有率）。5.商標創意及
          顯著性之強弱。6.商標註冊情形。而在八十九年所訂定之「著名商標或標
          章認定要點」中，尚包括商標或標章成功執行其權利之紀錄，特別指曾經
          行政或司法機關認定為著名之情形。
        前項所述各項因素依下列證據證明之：1.產品之銷售發票、進出口單據、
          帳簿等。2.電視、電台、報章、雜誌及其他宣傳廣告媒體提供之證明。3.
          商標創用年限及營業額等證明。4.市場配置及銷售網路等證明。5.國內外
          註冊證明。6.商會、相關公會或其他具公信力機構出具之證明。而在八十
          九年所訂定之「著名商標或標章認定要點」中，尚包括行政或司法機關所
          為相關認定之文件。
        而司法實務上，亦以前述第(1)項之中幾項因素及證據，認定商標之知名度
          ，例如最高行政法院七十九年度判字第一○五三號判決、七十八年度判字
          第二三五六號判決、八十年度判字第一○六七號判決、八十年度判字第一
          四三八號判決、七十九年度判字第六八九號判決、八十年度判字第四○五
          號判決，皆可資參照。
        查參加人係舉世知名之國際性金融企業，為全美國排名第一位之龐大銀行
          集團，參加人在本件評定申請書中除詳述公司之歷史及規模外，並對參加
          人八角形標章圖樣之創作緣起舉證稽詳，此皆有評定申請書附件一至五之
          參加人西元一九九七年財務報表、「八角形」圖創作緣起、附有參加人標
          章圖樣之文件影本共二十八件、報紙廣告影本、以及廣告費統計表等證據
          可參。而參加人之系爭標章自西元一九六一年起即陸續在世界各國取得一
          六三件註冊商標（詳參原評定申請書附件六、參加人在世界各國商標註冊
          一覽表及註冊證影本），在中華民國亦早自六十三年起，獲准註冊多件商
          標及服務標章（詳參原評定申請書附件七、註冊證影本），更在中華民國
          設立分行，對我國消費者提供銀行服務長達二十六年之久，該標章圖樣所
          表彰之服務及代表公司之信譽，由於長達三十餘年的使用，自已堪稱具有
          悠久的歷史及廣泛使用及行銷之事實，參加人之標章早被被告所屬智慧財
          產局於他案之異議審定書或評定書中認定為「該服務標章之信譽難謂不為
          業界及一般消費大眾所熟悉」（詳參原評定申請書附件八、異議審定書、
          商標評定書影本十九件），因此參之參加人所提上述客觀證據，依據前項
          商標作業程序、著名商標或標章認定要點、以及行政法院見解，參加人之
          系爭標章係屬著名標章，當屬無疑。
      (3)原告之系爭標章近似於參加人之系爭標章：
        我國商標法上所稱之近似商標，係指外觀、讀音或觀念上有一近似，足以
          引起混同誤認之虞者，即屬近似之商標，商標圖樣上之圖形相似，有混同
          誤認之虞者，為外觀近似，此為最高行政法院二十六年度判字第二十號判
          例、行政院核定商標近似審查基準一及二之（九）所認定。
        按被告原訴願決定書認定「系爭服務標章圖樣係由一內方外圓類似中國古
          錢幣外形為設計主體之圖形所構成，與據以異議之服務標章及商標相互比
          對，二者皆有以四片墨色之楔形塊彼此相疊，而正中圍成一反白之小方塊
          形，就二者之外觀予以審視，其整體構圖意匠極相彷彿，予人之寓目印象
          如出一轍，於異時異地隔離觀察，難謂無使一般消費大眾產生混淆誤認之
          虞，二者應屬構成近似。」又被告於經（九○）訴字第○九○○六三○四
          五五○號、經（九○）訴字第○九○○六三○三六○○號等二件訴願決定
          書中，亦同此認定（證五號），是原訴願決定書之認定，參照前述行政法
          院、行政院核定商標近似審查基準一及二之（九）之認定標準，並無違誤
          。
      (4)原告之系爭標章指定使用之服務與參加人之系爭標章所指定者近似：
        查類似商品之認定，係以相同或近似之商標，分別使用於各該商品時，依
          一般交易觀念，足以使一般購買者誤認其出於同源者，即應認為類似商品
          。商品之類似與否，應就相關市場上一般商品購買人對商品之認知為準。
          不受限於商品本身之自然特性。且因商品多元化及關聯企業之擴展，需考
          慮經濟現況及商品交易時各種實際情形，予以個案認定。此有被告所屬智
          慧財產局所公布之「商標作業程序」中所訂「商品類似之判斷方法」可參
          ，因此我國商標法第三十五條規定，申請商標註冊，雖應指定使用商標之
          商品類別及商品名稱，惟該條之規定，僅係為註冊之方便而設，與商品之
          相同或近似與否無絕對關聯，故審酌商標是否近似，應就商標及其使用之
          商品，或其他情況加以考慮調查，以便觀察兩商品間有無實質之關聯。
        又原告系爭標章指定使用於當時商標法施行細則第四十九條所定商品及服
          務分類表第三十六類之「財務、金融、投資之評估、分析、諮詢顧問」之
          服務，而參加人據以異議之標章，乃指定使用於「銀行及保險，經營銀行
          及與銀行有關之業務，經營銀行及收受支票存款，活期存款，定期存款，
          辦理票據貼現，短期存款及中期放款，辦理商業匯票之承兌，辦理投標保
          證函，履約保證函，擔保信用狀，關稅保證函，擔保提貨單，公司債之保
          證及商業本票發行之保證，簽發信用狀，辦理匯兌及外幣收兌，代理收付
          款項」等服務，二者同屬商標法施行細則第四十九條規定商品及服務分類
          表第三十六類，且其性質均有代客處理有關金錢之業務，其業務關係極為
          密切，依一般社會通念及市場交易情形，足使一般消費者誤認其出於同源
          ，因此原告之系爭標章指定使用之服務與參加人據以異議之標章所指定者
          近似，甚至足以認定係相同商品，應屬無疑。
      (5)綜上所述，本件原告之標章圖形，與參加人所有極富信譽且已為一般相關事
        業及消費大眾所知悉之系爭標章構成近似，且原告所指定之服務為期貨服務
        ，與參加人對客戶所提供之銀行財務、貸款、投資等金融服務，二者間有極
        為密切之關聯性，依一般交易觀念，足以使一般消費者誤認其出於同源，因
        此原告之系爭標章依法應不得註冊，本應由主管機關撤銷該標章之審定，因
        此原告之提起本件行政訴訟並無理由。
　　理  由
甲、程序方面：
    本件原告公司原為大信綜合證券股份有限公司，經經濟部核准變更登記為吉祥證
    券股份有限公司，且其代表人，於九十一年三月間已由羅福助變更為甲○○，此
    有原告所提股份有限公司變更登記表一紙可稽；另被告之代表人，於九十一年二
    月一日由林信義變更為宗才怡，於九十一年三月二十一日由宗才怡變更為林義夫
    ，此有被告所提之函文二紙足憑，兩造均聲請依行政訴訟法第一百八十六條準用
    民事訴訟法第一百七十六條之規定，分別由甲○○及林義夫承受訴訟，依法並無
    不合，合先敘明。
乙、實體方面：
一、按服務標章圖樣「相同或近似於他人著名之商標或標章，有致公眾混淆誤認之虞
    者」、「相同或近似於他人同一商品或類似商品之註冊商標者」，不得申請註冊
    ，為商標法第七十七條準用第三十七條第七、十二款所規定。又前開法條之適用
    ，應以兩造服務標章圖樣構成相同或近似為前提要件；而衡酌服務標章是否近似
    ，應以具有普通知識、經驗之消費者於消費時施以普通所用之注意，有無混同誤
    認之虞判斷之，同法施行細則第五十條準用第十五條第一項亦定有明文。
二、本件原告主張系爭服務標章在我國市場已廣告行銷多年，所表彰之信譽為相關事
    業或消費者所知悉而達著名之程度，況系爭服務標章圖樣之設計理念，係以中國
    古錢幣代表金融事業，分割的線條，意象滾動的錢財，象徵生生不息，且訴願決
    定既認「系爭服務標章圖樣係由一內方外圓類似中國古錢幣外形為設計主體之圖
    形所構成」等語，顯見系爭服務標章圖樣，整體予人寓目之主要印象，乃一般人
    所熟悉之中國古錢幣形體，其與梯形塊狀幾何八角圖形之據以異議標章圖樣，顯
    然相異其趣，其加以隔離觀察，何致有發生混淆誤認之虞云云。
三、查判斷標章之有無近似，應隔離觀察有無引起混同誤認之虞以為斷，且與該標章
    是否著名並無必然關聯，迭經前行政法院著有判例。經查，系爭服務標章圖樣係
    由一內方外圓類似中國古錢幣外形為設計主體之圖形所構成，與據以異議之服務
    標章相互比對，二者皆有以四片墨色之楔形塊彼此相疊，而正中圍成一反白之小
    方塊形，就二者之外觀予以審視，其整體構圖極為相似，予人之寓目印象如出一
    轍，於異時異地隔離觀察，是否無使消費者產生混淆誤認之虞，確值斟酌。
四、次查系爭服務標章指定使用於當時商標法施行細則第四十九條所定商品及服務分
    類表第三十六類之「財務、金融、投資之評估、分析、諮詢顧問」之服務，而參
    加人據以異議之標章，乃指定使用於「銀行及保險，經營銀行及與銀行有關之業
    務，經營銀行及收受支票存款，活期存款，定期存款，辦理票據貼現，短期存款
    及中期放款，辦理商業匯票之承兌，辦理投標保證函，履約保證函，擔保信用狀
    ，關稅保證函，擔保提貨單，公司債之保證及商業本票發行之保證，簽發信用狀
    ，辦理匯兌及外幣收兌，代理收付款項」等服務，二者同屬商標法施行細則第四
    十九條所定商品及服務分類表第三十六類，且其性質均有代客處理有關金錢之業
    務，其業務關係極為密切，依一般社會通念及市場交易情形，足使一般消費者誤
    認其出於同源，因此應屬類似。
五、至原告主張相同案例業經被告九十年一月八日經（九○）訴字第○九○○六三○
    ○五六○號訴願決定書維持原處分，本件亦應維持原處分乙節，核其所舉前揭決
    定書所涉者係商標評定案，又該被被評定商標之指定商品與本件不同，且其依據
    係商標法第七十七條準用第三十七條第六、七款之規定，與本件之法條依據，尚
    屬有別，自不得比附援引，執為本件有利原告之認定。
六、從而，本件原處分機關以系爭服務標章並未違反首揭法條規定，而為異議不成立
    之處分，確有再行審酌之必要，被告所為訴願決定予以撤銷，命其另為適法之處
    分，並無不合。原告起訴意旨，仍執陳詞及個人主觀之見解，請求撤銷訴願決定
    ，為無理由，應予駁回。
丙、據上論結，本件原告之訴為無理由，爰依行政訴訟法第九十八條第三項前段，判
    決如主文。
中　　　華　　　民　　　國　　九十一　　年　　　七　　　月　　 十七 　　日
                           臺 北 高 等 行 政 法 院  第二庭
           　　　　　　　　　　　　　　　　　審判長 法　官  徐瑞晃
           　　　　　　　　　　　　　　　　　　　　 法　官  吳慧娟
           　　　　　　　　　　　　　　　　　　　　 法　官  李得灶
右為正本係照原本作成。
如不服本判決，應於送達後二十日內向本院提出上訴狀並表明上訴理由，如於本判決
宣示後送達前提起上訴者，應於判決送達後二十日內補提上訴理由書（須按他造人數
附繕本）。
中　　　華　　　民　　　國　　九十一　　年　　　七　　　月　　二十六　　日
            　　　　　　　　　　　　　　    　      書記官  陳清容
